【裁判字號】    95,上訴,1688
【裁判日期】    951207
【裁判案由】    強盜
【裁判全文】
臺灣高等法院高雄分院刑事判決        95年度上訴字第1688號
上  訴  人  臺灣屏東地方法院檢察署檢察官
被      告  乙○○
                    （現於臺灣東成技能訓練所執行中借提寄
指定辯護人  本院公設辯護人   甲○○
上列上訴人因被告強盜案件，不服臺灣屏東地方法院95年度訴字
第49號中華民國95年6 月30日第一審判決（起訴案號：臺灣屏東
地方法院檢察署94年度偵字第5246號），提起上訴，本院判決如
下：
    主  文
原判決撤銷。
乙○○無罪，應令入相當處所，施以監護壹年。
    理  由
一、公訴意旨略以：被告乙○○於民國94年10月16日17時左右，
    在屏東縣東港鎮○○路佳珍火鍋店，與友人吳文益（另為不
    起訴處分）飲酒用餐，到同日20時左右兩人一起離開，欲走
    路回家，於同日20時30分左右，行經東港鎮○○路70號旁時
    ，被告見丙○○獨自坐在車號TC2-281 號輕型機車上，正在
    使用廠牌OKWAP 型號A265之行動電話，且年幼可欺，竟意圖
    為自己不法之所有，向丙○○表示該行動電話為其所有，要
    求丙○○交出，丙○○不從，被告便徒手毆打丙○○頭部（
    傷害部份未據告訴）, 並將丙○○壓制在路旁所停汽車車身
    上，再次要求丙○○交出行動電話，丙○○仍不從，被告又
    再次毆打丙○○頭部及腹部，致丙○○在不能抗拒之情形，
    不得不將該行動電話交給被告，被告得手後即與吳文益一同
    步行離去。丙○○隨即將此事通知家人，並與其舅舅洪揚智
    各騎機車回到現場一同找尋被告與吳文益，並在東港鎮○○
    路○ 段聖家幼稚園附近，發現被告與吳文益，並攔阻質問，
    惟兩人趁洪揚智不注意之際，分頭逃逸，嗣吳文益於同日21
    時40分左右，在東港鎮○○路22巷16號前，被洪揚智發現並
    予逮捕，交由警員處理，被告則於同日23時43分左右，在東
    港鎮○○路東新國中旁，為警查獲逮捕。因認被告涉有刑法
    第328 條第1 項之強盜罪嫌。
二、按心神喪失人之行為，不罰，刑法第19條第1 項定有明文。
    又不能證明被告犯罪或其行為不罰者，應諭知無罪之判決，
    刑事訴訟法第301 條第1 項亦有明文。次按，刑法上之心神
    喪失與精神耗弱，應依行為時精神障礙程度之強弱而定，如
    行為時之精神，對於外界事務全然缺乏知覺理會及判斷作用
    ，而無自由決定意思之能力者，為心神喪失；且刑法上所謂
    心神喪失人，非以其心神喪失狀態毫無間斷為必要，如果行
    為時確在心神喪失之中，即令其在事前事後偶回常態，仍不
    得謂非心神喪失人；而是否心神喪失，乃屬醫學上精神病科
    之專門學問，應由專門精神病醫學研究之人予以診查鑑定，
    方足斷定，此分別經最高法院26年渝上字第237 號、24年上
    字第2844號及47年台上字第1253號判例闡釋在案。
三、經查：
  (一)證人即被害人丙○○、證人洪揚智、陳清寅等人於檢察官偵
    查中所為之陳述，既經依法具結，且無顯不可信之情況，被
    告並捨棄詰問權，依刑事訴訟法第159 條之1 第2 項之規定
    ，自有證據能力，均得為證據。另證人吳文益於警詢時之陳
    述，係屬傳聞證據。惟被告於本院準備程序中同意作為本案
    證據使用，並捨棄詰問權，依刑事訴訟法第159 條之5 第1
    項規定，自有證據能力，得為證據，先予明。
  (二)訊據被告雖矢口否認有何強盜犯行，辯稱：伊因喝酒後，對
    於伊之行為全無印象，是事後才知道因酒誤事等語，惟上揭
    事實，業經證人丙○○於偵查中指證遭毆打而交出手機之情
    明確，復有證人洪揚智於偵訊中、證人即被告同行友人吳文
    益於警詢供述詳實，復有贓物認領保管單、酒精濃度呼氣測
    試單各1 紙在卷可稽，是被告上開強盜行為，應堪認定。
  (三)然本件被告經原審送屏安醫院鑑定其行為時之精神狀態，經
    該院綜合其現在及精神科疾病史、內外科病史、個人生活史
    、社會功能評估、家族史及家庭功能評估、身體檢查腦波檢
    查、心理測驗及智能評估、精神狀態檢查：被告明顯為1 名
    邊緣性智商以及酒癮之個案，而且是1 名酒精引發行為障礙
    （Alocohol-Related Disorder） 。回顧被告之生活史，被
    告服兵役之前就離家，在外面因為喝酒打架殺人而入獄服刑
    。本案案發之前被告無工作，剛剛因為傷害及公共危險罪入
    獄被關19年多才出獄不久。自述因為在獄中與人沒有話說，
    大多離家四處借住在朋友家。目前經常會出現失眠、頭痛、
    頭皮麻…等症狀。職業生涯方面過去只跟姐夫去建築工地，
    做過扛鋼筋工作約3 至4 個月。被告自述本案發生時係與朋
    友喝酒，酒醉之後渾然不知發生過什麼事。過去也有多次因
    為飲酒之後脾氣火爆出事，在家中飲酒之後也會砸壞傢俱、
    電視，事後完全不知道。被告於案發隔日凌晨0 時04分所做
    之酒精值為1.31毫克（一般酒後駕車的違規值為0.25毫克）
    ，被告之酒精濃度高出酒後駕車違規值5 倍以上，酒精濃度
    極高，在此酒精濃度之下一般人動作協調能力極差、情緒控
    制、思考能力、判斷能力、記憶力……都會嚴重受損。更何
    況此時已經距離案發當時逾3 個半小時，因此案發當時被告
    之酒精濃度應當不只1.31毫克。此與警方偵查報告之中也敘
    述當時因為被告酒醉嚴重無法完成對於被告筆錄之詢問的記
    載相符合。此外被告過去生活史與犯罪史之中也有過多次在
    酒後出現極為混亂之攻擊性行為，因而多次肇事。此情形在
    醫學上稱之為「病態性酩酊」又稱「特異性酒精中毒」，即
    有特異性體質之人在酒精濃度達到一定程度之後會出現意識
    混亂而後有暴亂、失控之行為，甚至於有強烈之攻擊性行為
    ，此時對行為會失去判斷與控制之能力，因此推估案發當時
    被告之精神狀態應當已經在血液酒精濃度超過1.31毫克之影
    響下而達到心神喪失之狀態。此有上開醫院95年4 月11日屏
    安刑鑑字第950303號精神鑑定報告書1 份附卷可參。足見被
    告於行為時，依其認知、決意而行為之客觀事實觀之，應認
    其行為時確因其「病態性酩酊」之體質，而出現意識混亂，
    而失其正確理會、判斷及控制行為之能力。是本院參酌被告
    於案發時之行為、被告之病史及於本案偵、審時所為之供述
    、上開專門機構之精神鑑定結果等情，認被告於為上開強盜
    行為時，對外界事務已全然缺乏知覺理會及判斷作用，而無
    自由決定意思之能力，已達心神喪失之狀態無疑。至於證人
    即警員陳清寅於本院審理時雖證述：查獲被告時，他走路很
    正常，要往市區走，看不出酒醉的樣子等語（見本院95年11
    月23日審判筆錄）。惟查其所證述情節與卷附警方偵查報告
    所載：被告當時酒醉嚴重，無法完成對於被告筆錄之詢問等
    情不符，尚難採為不利於被告之認定。復參酌證人丙○○於
    本院審理時證述：我被搶地點與我後來看到被告在聖家幼稚
    園，在那附近等語（見同上筆錄）。並有警局所繪寫發現現
    場位置圖可按。衡之常情，苟被告知悉自己犯下強盜重罪，
    必早已逃之夭夭，豈有尚在搶劫地點附近徘徊閒逛之理，是
    被告為本案強盜行為時，心神已達喪失狀態，至為明確。揆
    諸上開規定與判例意旨，自應為被告無罪判決之諭知。
四、按，因心神喪失而不罰者，得令入相當處所，施以監護，監
    護處分期間為3 年以下，修正前刑法第87條第1 項、第3 項
    定有明文。而刑法第87條第3 項關於監護處分期間於94年1
    月7 日修正為5 年以下，並於95年7 月1 日施行。被告行為
    後，法律既有變更，依新刑法第2 條第1 項規定，比較新舊
    法結果，自仍應適用較有利於被告之修正前刑法第87條第3
    項之規定，以定其監護期間，併此明。
五、原審為被告無罪之判決，並諭知應令入相當處所，施以監護
    3 年，固非無見。惟查(一)被告患有嚴重酒癮症狀，因一時飲
    酒過量致造成心神喪失狀態，而觸犯本案，然戒除被告酒癮
    ，只須短時間即能達其目的，而原判決竟諭知被告監護期間
    為3 年，顯屬過長，自有未合。(二)按證據能力係指該項證據
    具備證據之適格性，得被法院採為形成心證之證據資料；而
    詰問權則係指訴訟上被告有在法庭當面詰問證人，以求發現
    真實之權利；2 者性質並非相同，故證人之供述縱使具證據
    能力，原則上並不當然能排除被告對該名證人行使詰問之權
    利。又刑事訴訟法第159 條之1 第2 項、第2 項所稱得為證
    據之被告以外之人於審判外向法官所為之陳述，以及於偵查
    中向檢察官所為之陳述，自係指已經賦予被告或其辯護人在
    場得以行使詰問權之機會而言，如法官於審判外或檢察官於
    偵查中訊問被告以外之人之程序，未予被告或其辯護人在場
    得依上開規定行使其詰問權之機會，除被告於審判程序中明
    示捨棄其詰問權之行使，或有刑事訴訟法第159 條之3 所列
    各款之情形以外，均應傳喚該陳述人到庭依法具結，使被告
    或其辯護人有行使反對詰問權之機會，否則該審判外向法官
    所為陳述及偵查中向檢察官所為陳述，縱使已經具結，或並
    無顯不可信之情況，仍不得作為認定犯罪事實之判斷依據。
    本件證人吳文益、丙○○、洪揚智、陳清寅未於原審審判期
    日到庭，其等於警詢及偵查中之陳述，屬審判外之陳述，為
    傳聞證據，雖因被告同意或默示同意作為證據而具備證據之
    適格，然被告於原審並未捨棄對質詰問權，原審亦未予傳喚
    ，致不當剝奪被告詰問該證人之機會，所踐行之程序難謂適
    法。公訴人上訴意旨，雖指稱：被告行為時，尚懂得運用使
    用腕力為犯罪手段，並在遇人盤問時，能作出飾詞掩飾並乘
    隙逃跑之反應。顯見被告行為時至多僅係處於「精神耗弱」
    狀態，並非處於「心神喪失」狀態等語，指摘原判決不當，
    固無足取，然原判決既有上述可議，自應由本院將原判決撤
    銷改判，除諭知被告無罪外，並參酌屏安醫院前開精神鑑定
    報告書，自被告為邊緣性智商、酒癮及其犯罪史等情況觀之
    ，足認被告仍有嚴重酒癮症狀，顯有持續接受醫學治療及適
    當監督保護之必要，爰併予宣告令入相當處所，施以監護1
    年，期收個人治療與社會防衛之效。
據上論斷，應依刑事訴訟法第369 條第1 項前段、第364 條、第
301 條第1 項後段、刑法第2 條第1 項、第19條第1 項、修正前
第87條第1項、第3項，判決如主文。
本案經檢察官陳宗吟到庭執行職務。
中    華    民    國    95    年    12    月    7     日
                  刑事第三庭    審判長法  官   周賢銳
                                      法  官   黃仁松
                                      法  官   謝宏宗
以上正本證明與原本無異。
檢察官如不服本判決應於收受本判決後10日內向本院提出上訴書
狀，其未敘述上訴理由者，並得於提起上訴後10日內向本院補提
理由書狀。
中    華    民    國    95    年    12    月    8     日
                                      書記官   熊惠津
                                                  A


司法院資訊處製作；財團法人民間司法改革基金會備份。
